【裁判字號】    97,家上易,34
【裁判日期】    971014
【裁判案由】    給付扶養費
【裁判全文】
臺灣高等法院民事判決                97年度家上易字第34號
上  訴  人即
附帶被上訴人  甲○○
被  上訴人即
附 帶 上訴人  丁○○
              丙○○
上列 2人共同
法 定 代理人  戊○○     住同上
被  上訴人即
附 帶 上訴人  乙○○     住同上
共        同
訴 訟 代理人  許惠君律師
上列當事人間給付扶養費事件，上訴人對於中華民國97年5月23
日臺灣桃園地方法院97年度家訴字第12號第一審判決提起上訴，
被上訴人並為附帶上訴，本院於97年9月30日言詞辯論終結，判
決如下：
    主      文
原判決關於(一)命上訴人按月於每月五日各給付被上訴人乙○○、
丁○○、丙○○扶養費超過新台幣參仟元，及由法定代理人戊○
○代為受領部分，暨該部分假執行之宣告；(二)駁回被上訴人 (即
附帶上訴人)請求如遲誤一期不履行者，視為全部到期之宣告部
分；暨訴訟費用之裁判 (確定部分除外)廢棄。
上(一)扶養費及代為受領廢棄部分，被上訴人於第一審之訴及其假
執行之聲請駁回。
其餘上訴駁回。
原判決主文第一、二、三項所命給付應增列「如遲誤一期不履行
者，視為全部到期」。
第一、二審訴訟費用 (確定部分除外)由上訴人負擔二分之一，
餘由被上訴人負擔；第二審附帶上訴訴訟費用由附帶被上訴人負
擔。
    事實及理由
一、被上訴人即附帶上訴人 (下稱被上訴人)起訴主張：伊等母
    親即法定代理人戊○○與上訴人即附帶被上訴人 (下稱上訴
    人)前於民國 (下同)77年2月7日結婚，婚姻關係存續中育有
    3名子女即被上訴人乙○○ (女，○○年○○月○○日生) 、丁○○
    (男，○○年○○月○○日生)、丙○○ (男，○○年○○月○○日生) ，而
    戊○○與上訴人於89年4月8日協議離婚，約定伊等均由戊○
    ○監護。起初，上訴人尚有給付些許教育費用予伊等，惟自
    94年起，上訴人即拒絕給付教育費用及生活費用等情，爰依
    法提起本件訴訟，求為命上訴人自起訴狀繕本送達翌日起至
    伊等成立之日止，按月於每月5日前各給付被上訴人乙○○
    、丁○○、丙○○扶養費新臺幣 (下同)8,000元，並均由法
    定代理人戊○○代為受領，如遲誤一期不履行者，即各視為
    全部到期之判決。
二、上訴人則以：伊與戊○○於89年間協議離婚時，因考量伊精
    神狀態不佳及兩造之經濟條件，曾約定由戊○○單獨擔任親
    權行使之人，並以口頭約定由戊○○單獨負擔未成年子女之
    扶養義務。惟伊基於父親關愛未成年子女之心，仍時常前往
    被上訴人住所探望被上訴人，並不定時給付被上訴人零用金
    每月1、2千元，而無不理被上訴人之情形。況被上訴人曾向
    伊表示不願向伊請求給付扶養費，且不知悉此一事件。又伊
    名下之房屋，係供伊及伊父母、胞妹棲身之處所，且伊身體
    健康狀況不佳，患有輕度慢性精神疾病，長期失業在家，先
    前固曾有保全工作，惟已遭公司解職而無任何收入，伊每月
    依賴政府發放之殘障補助4,000元過活，伊父母並已分別高
    齡97、87餘歲，伊胞妹並患有重度智障，其等3人均仰賴伊
    扶養，依伊所領取之殘障補助，顯已無法維持伊及伊父母生
    活之程度，遑論支付被上訴人3人之扶養費用，故伊得免除
    扶養義務。另被上訴人乙○○、丁○○均已接近成年，為在
    學之高知識份子，體能上正值精力旺盛時期，具備相關從事
    專業技術知識及體能，並非無謀生能力，當無被扶養之必要
    。退步縱認伊應支付被上訴人扶養義務，被上訴人請求之扶
    養費用亦過高等語，資為抗辯。
三、原審判決命(1)上訴人自97年1月26日起，至○○年○○月○○日止，
    按月於每月5日給付被上訴人乙○○4,000元，並由被上訴人
    之法定代理人戊○○代為受領。(2)上訴人自97年1月26日起
    ，至○○年○○月○○日止，按月於每月5日給付被上訴人丁○○
    4,000元，並由被上訴人丁○○之法定代理人戊○○代為受
    領。(3)上訴人自97年1月26日起，至○○年○○月○○日止，按月於
    每月5日給付被上訴人丙○○4,000元，並由被上訴人丙○○
    之法定代理人戊○○代為受領。(4)被上訴人其餘之訴駁回。
    上訴人就其敗訴部分提起上訴；被上訴人則就其等敗訴部分
    中關於「如遲誤一期不履行者，即各視為全部到期」之請求
    ，提起附帶上訴。
    上訴人上訴及答辯聲明為：(一)原判決不利於上訴人部分廢棄
    。(二)上開廢棄部分，被上訴人在第一審之訴駁回。(三)被上訴
    人之附帶上訴駁回。
    被上訴人答辯及附帶上訴聲明為：(一)上訴人之上訴駁回。(二)
    原判決關於駁回附帶上訴人在第一審關於扶養費用如遲誤一
    期不履行者，即各視為全部到期之請求部分廢棄。(三)第一審
    廢棄部分及附帶上訴費用均由附帶被上訴人負擔。(四)第三項
    請准附帶上訴人供擔保宣告假執行。
四、兩造不爭執之事實：
  (一)上訴人與戊○○於77年2月7日結婚，婚後育有被上訴人乙○
    ○ (女，○○年○○月○○日生)、丁○○ (男，○○年○○月
    ○○日生)、丙○○ (男，○○年○○月○○日生)等3名子女。
  (二)上訴人與戊○○於89年4月8日離婚，約定未成年子女即被上
    訴人乙○○、丁○○、丙○○權利義務之行使或負擔，均由
    戊○○任之。
五、上訴人應負擔扶養費
  (一)父母對於未成年子女，有保護教養之權利義務。又父母對於
    未成年子女之扶養義務，不因結婚經撤銷或離婚而受影響(
    民法第1116條之2參照)，離婚後父母對於未成年子女之扶養
    義務，係立於同一順位而按其資力負扶養義務，亦即父母因
    離婚不能任親權人時，未任親權一方之扶養義務不能免除。
    若父母約定由一方負扶養義務時，僅為父母內部間分擔之約
    定，該約定並不因此免除父母對未成年子女保護教養費用負
    擔之外部義務 (最高法院96年台上字第1541號判決參照)，
    是以上訴人辯稱兩造於離婚時曾口頭約定由戊○○獨力負擔
    子女之扶養費用等語，為被上訴人所否認，且離婚協議書上
    亦無該記載 (見原審卷第13頁)，難信為真實；況，縱屬真
    正，依上開判決意旨，該約定並不因此免除父母對未成年子
    女保護教養費用負擔之外部義務，被上訴人仍得請求上訴人
    負擔扶養費。
  (二)因負擔扶養義務而不能維持自己生活者，免除其義務。但受
    扶養權利者為直系血親尊親屬或配偶時，減輕其義務，民法
    第1118條固定有明文。父母對於未成年子女之扶養義務，雖
    未同為如此規定，但依父母與未成年子女之身分關係本質，
    應認不論婚姻關係存續與否皆應負生活保持義務。所謂生活
    保持義務係指身分關係本質不可缺之要素，維持對方生活，
    亦即保持自己之生活，又稱為「共生義務」，而此種義務無
    須斟酌扶養供給者之給付能力，若扶養供給者無餘力，仍須
    犧牲自己扶養他人。查被上訴人乙○○（○○年○○月○○日生）
    於起訴時尚未成年；被上訴人丁○○（○○年○○月○○日生）、
    丙○○（○○年○○月○○日生）均為未成年人，被上訴人乙○○
    現為大學學生、丁○○為高中學生、丙○○現為國中生，目
    前現職均為學生，正值學齡階段，尚須他人照顧，有學生證
    影本3份在卷為憑 (見原審卷第46頁)，當無謀生能力，上訴
    人既為被上訴人之父親，其對於被上訴人之扶養義務乃屬生
    活保持義務，即為共生義務，無論被上訴人3人有無請求扶
    養費用之意願。上訴人是否有給付能力，均要犧牲自己負起
    對於被上訴人之扶養義務，故上訴人主張被上訴人無請求扶
    養費用之意願。且已具謀生能力，當無受扶養之必要云云，
    自無可採。
六、扶養金額之酌定
  (一)按扶養之程度，應按受扶養權利者之需要與負扶養義務者之
    經濟能力及身分定之；負扶養義務者有數人而其親等同一時
    ，應各依其經濟能力，分擔義務，民法第1119條、第1116條
    第3項定有明文。故扶養費數額之多寡，亦應依此情形而為
    適當之酌定 (最高法院84年度台上字第2888號判決參照)。
    又受扶養權利人之需要，除衣食住行之日常生活費用外，尚
    包括其他醫藥等必要費用在內，審酌上訴人名下有桃園縣○
    ○市○○路○○巷○○弄○○號建物及其坐落之○○市○○段○○
    號土地各1筆，1996年份三陽牌汽車一部；被上訴人法定代
    理人戊○○則有桃園縣○○市○○街○○巷○○號○○樓建物及坐落
    之○○市○○段○○號土地各一筆；另上訴人96年度薪資所
    得計95,402元，戊○○無薪資所得，有稅務電子閘門財產所
    得調件明細表在卷可按 (見本院卷第41-52頁)。被上訴人之
    法定代理人戊○○目前從事早餐店工作，月薪約19,000元；
    上訴人前雖擔任保全工作，月薪約24,000元 (見原審卷第79
    頁)，但目前無業，家中尚有父母（父親為○○年○○月○○日生
    、母親為○○年○○月○○日生）及其妹妹己○○（己○○領有重
    度智障之殘障手冊）等家庭成員，不動產係供上訴人之父母
    及胞妹棲身之處所，每月之生活花費均係倚賴政府發放之補
    助金，依前開判決意旨，衡量兩造之實際收入狀況，上訴人
    認依扶養親屬免稅額為考量之標準表示不爭執，且此衡量標
    準對於上訴人復為最佳考量（按如依原審卷第14頁行政院主
    計處公布之「95年度平均每人每月消費支出」即每月16,466
    元為扶養費用之計算基礎，每人每月消費支出16,466元計算
    ，則被上訴人3人與其法定代理人一家4口之消費支出每月將
    高達65,864元，與實際收入支出情況顯不相符，且對上訴人
    不利，故不予採用)，本院爰依96年度扶養親屬免稅額為考
    量之標準。
  (二)按96年度扶養親屬之免稅額為77,000元，應認每名子女之每
    月最低基本消費支出為6,417元（77,000÷12＝6,417，元以
    下四捨五入），惟考量上訴人係輕度慢性精神病患者 (見原
    審卷第71頁身心障礙手冊)，前雖擔任保全工作，但目前無
    業，家中尚有高齡父母及有重度智障之妹妹需要照顧，每月
    之生活花費尚倚賴政府發放之補助金，顯無能力給付高額之
    扶養費，及近年來國內物價指數年年上揚，消費支出有增無
    減，被上訴人正值就學時期，生活、教育費用相對增加，被
    上訴人法定代理人戊○○目前有正常收入等情形，認被上訴
    人請求上訴人給付每人每月8,000元，尚屬過高，應減輕為
    於成年前每人每月各3,000元為適當。
  (三)被上訴人係以自己名義起訴請求上訴人給付扶養費，其法定
    代理人戊○○並非當事人或代位權人，不得於主文諭知由戊
    ○○代為受領，是以被上訴人請求由其法定代理人代為受領
    ，即乏依據，不應准許。至於強制執行時，由戊○○基於未
    成年子女法定代理人身分，以未成年子女名義請求執行即可
    ，併予指明。
七、本件為給付扶養費之訴訟事件，雖未如非訟事件法第127條2
    項「前項扶養費之給付，法院得依聲請或依職權，命為一次
    給付或分期給付。分期給付遲誤一期履行者，其後之期間視
    為亦已到期」之規定 (按非訟事件法係於法院依民法第1055
    條規定為酌定、改定或變更子女監護權時適用），然均係對
    於未成年子女權利義務行使或負擔之規定，本諸相同事件應
    為相同處理之法理，自應類推適用非訟事件法第127條2項規
    定，故被上訴人請求上訴人如遲誤一期者視為全部到期之宣
    告，即應予准許。
八、綜上所述，被上訴人請求上訴人自起訴狀繕本送達之翌日即
    97年01月26日起，至成年之日（被上訴人乙○○於○○年○○月
    ○○日已成年，丁○○將於○○年○○月○○日成年，丙○○將於○
    ○年○○月○○日成年）止，按月於每月五日給付被上訴人乙○
    ○、丁○○、丙○○扶養費各3,000元，為有理由，應予准
    許。逾此部分之請求，為無理由，不應准許。另被上訴人 (
    即附帶上訴人)請求依非訟事件法第127條2項規定，為上訴
    人如遲誤一期者視為全部到期之宣告，亦有理由，併為准許
    。從而原審就被上訴人請求每月扶養費超出3,000元部分，
    為上訴人敗訴之判決，尚有未合，上訴論旨指摘原判決不當
    ，求予廢棄改判，為有理由。就上開請求應准許部分，原審
    為上訴人敗訴之判決，並無不合，上訴論旨指摘原判決此部
    分不當，求予廢棄改判，為無理由，應予駁回。另就被上訴
    人附帶上訴請求部分，原審為其敗訴之判決，尚有未合，上
    訴論旨指摘原判決此部分不當，求予廢棄改判，為有理由，
    爰由本院改判如主文第四項所示。
九、本件事證已臻明確，兩造其餘攻擊防禦方法及其他未經援用
    之證據，經審酌尚無礙於本院前述之認定，無一一論究之必
    要。
十、據上論結，本件上訴為一部有理由，一部無理由，附帶上訴
    為有理由，依民事訴訟法第449條第1項、第450條、第79條
    、第78條、第85條第1項，判決如主文。
中    華    民    國    97    年    10    月    14   日
                    民事第十五庭
                        審判長法  官  林恩山
                              法  官  陳雅玲
                              法  官  黃國忠
正本係照原本作成。
不得上訴。
中    華    民    國    97    年    10    月    15    日
                              書記官  董曼華


司法院資訊處製作；財團法人民間司法改革基金會備份。
